【裁判字號】    99,上訴,1324
【裁判日期】    990531
【裁判案由】    傷害
【裁判全文】
臺灣高等法院刑事判決                99年度上訴字第1324號
上  訴  人  臺灣板橋地方法院檢察署檢察官
被      告  乙○○
上列上訴人因被告傷害案件，不服臺灣板橋地方法院98年度簡上
字第1032號，中華民國99年2 月25日第一審判決（聲請簡易判決
處刑案號：臺灣板橋地方法院檢察署98年度偵字第10550 號，經
臺灣板橋地方法院合議庭認不宜以簡易判決處刑，改依通常程序
審理），提起上訴，本院判決如下：
    主  文
上訴駁回。
    理  由
一、聲請簡易判決處刑意旨略以：被告乙○○為鄭玉秋之女，甲
    ○○因與鄭玉秋之同居人謝清雲有金錢糾葛，遂於民國（下
    同）97年9 月11日10時許，協同友人王香梅共同前往鄭玉秋
    、乙○○及謝清雲位於臺北縣三重市○○路○段61巷42 號2
    樓居所協調債務，詎乙○○竟與鄭玉秋共同基於傷害人身體
    之犯意聯絡，於上開時、地，與甲○○雙方互相拉扯毆打，
    致甲○○受有左手腕挫瘀傷2x3公分、右手背挫瘀傷2x2公分
    之傷害。因認被告乙○○涉犯刑法第277條第1項之傷害罪嫌
    等語。
二、按犯罪事實應依證據認定之，無證據不得認定犯罪事實；又
    不能證明被告犯罪或其行為不罰者，應諭知無罪之判決，刑
    事訴訟法第154條第2項及第301條第1項分別定有明文。次按
    認定不利於被告之事實須依積極證據，苟積極證據不足為不
    利於被告事實之認定時，即應為有利於被告之認定（最高法
    院30 臺上字第816號判例意旨參照）；檢察官對於起訴之犯
    罪事實，倘其所提出之證據，不足為被告有罪之積極證明，
    或其指出之證明方法，無從說服法院以形成被告有罪之心證
    ，基於無罪推定之原則，自應為被告無罪判決之諭知（最高
    法院92年臺上字第128 號判例意旨參照）。又告訴人之告訴
    ，係以使被告受刑事訴追為目的，是其陳述是否與事實相符
    ，仍應調查其他證據以資審認，最高法院52年臺上字第1300
    號判例意旨亦可參照。
三、公訴人認被告乙○○涉犯傷害罪嫌，無非係以告訴人甲○○
    之指訴、證人王香梅之證述，被告乙○○、鄭玉秋之供述、
    診斷證明書等，為其主要論據。
四、訊據被告乙○○堅決否認涉有上揭傷害犯行，辯稱：當天伊
    在睡覺，伊聽到外面聲音很大，伊看到甲○○衝過來，好像
    是要打伊媽媽鄭玉秋，伊才去護著媽媽，甲○○就過來拉伊
    的頭髮，並抓去撞門，甲○○的情緒已經歇斯底里。當時伊
    雙手握住門把不讓甲○○進去，是甲○○扯伊的手造成伊手
    受傷，伊根本沒有打甲○○等語。
五、按被告以外之人於審判外之言詞或書面陳述，除法律有規定
    者外，不得作為證據，刑事訴訟法第159條第1項固有明定。
    惟被告以外之人於審判外之陳述，雖不符同法第159條之1至
    之4 規定，但經當事人於審判程序同意作為證據，法院審酌
    該言詞陳述或書面作成時之情況，認為適當者，亦得為證據
    ，且當事人、辯護人於法院調查證據時，知有第159條第1項
    不得為證據之情形，而未於言詞辯論終結前聲明異議者，視
    為有前項之同意，此亦據刑事訴訟法第159條之5規定甚明。
    本件認定事實所引用之卷內卷證資料（包含文書證據、物證
    等證據），並無證據證明係公務員違背法定程序所取得，被
    告復未於言詞辯論終結前表示異議，且卷內之文書證據及物
    證等，亦無顯有不可信之情況與不得作為證據之情形，則依
    刑事訴訟法第159條之5之規定，本件認定事實所引用之所有
    文書證據、物證等證據，均有證據能力。
六、經查：
  (一)依告訴人甲○○於警詢之指述：…當時謝清雲與他的同居人
    鄭玉秋在場，鄭玉秋叫謝清雲不要簽立借據並當場將借據及
    借據附件撕毀，鄭玉秋後來拿起桌上的水杯往伊頭砸過來未
    中，鄭玉秋接而進入屋內拿掃把往伊追打，伊以左手遮擋，
    造成伊左手腕挫瘀傷，鄭玉秋將該支掃把打斷了，還要拿第
    2 支掃把攻擊伊，伊當時就逃跑打110 報警處理，之後伊看
    鄭玉秋沒有追出來了，伊才察覺伊的背包放在案發現場，伊
    當時折返要拿回伊的背包時，伊要開門進入屋內拿伊背包，
    乙○○擋住門口硬將伊放在門把上右手扯下來，造成伊的右
    手背挫瘀傷等語（見偵字第10550號卷第4 頁至第5頁），嗣
    於偵查及原審中亦為大致相同之指述（見同上偵查卷第38頁
    、原審卷第35頁），是依告訴人甲○○之指述情節觀之，告
    訴人左手腕之挫瘀傷係被告鄭玉秋以掃把傷害所造成，而其
    右手背挫瘀傷的傷害，則係被告乙○○在伊握住門把時將伊
    右手扯下所造成。然依上開告訴人之指訴，伊遭鄭玉秋以掃
    把打傷左手腕時，被告乙○○並未在現場，客觀上被告乙○
    ○並無參與此部分傷害犯行之行為分擔，且依卷內資料並無
    積極證據證明被告乙○○與被告鄭玉秋有何共同傷害之犯意
    聯絡可言，聲請簡易判決處刑書逕認被告乙○○與鄭玉秋係
    基於犯意聯絡而為傷害犯行，尚嫌速斷。
  (二)又證人王香梅於偵查中明確證稱：我沒有看到乙○○打甲○
    ○，但乙○○與甲○○一定有拉扯，我有聽到聲音，我是背
    對著他們等語（見同上偵查卷第38頁），復於原審中證稱：
    因為甲○○要進來拿包包，甲○○要開門，但是乙○○把門
    把按住，所以他們二人就在門把上推拉，後來警察就來了等
    語（見原審卷第58至59頁），可見證人王香梅並未見聞被告
    乙○○有何毆打甲○○之犯行。再證人王香梅所述被告乙○
    ○與告訴人甲○○在門把上拉扯等情，縱然屬實，被告乙○
    ○按住門把不讓告訴人進入，即使因此告訴人受有傷害，被
    告主觀上是否具有傷害他人身體之犯意？亦堪存疑；另證人
    陳晉驎於原審中亦證稱：當時我坐在辦公室看電視，甲○○
    突然進來大聲關門，要我報警，當時我請他出去，並說這裡
    是辦公的地方，此時甲○○自己拿手機報警，我繼續看電視
    ，甲○○待了一下子就自己走出去，後來我要出門時，看到
    甲○○與乙○○在門口拉扯，聽到撞到木板的聲音，之後我
    就出門了。（你剛才說有看到拉扯，聽到撞到木板的聲音，
    情形如何？）我那時有聽到聲音，但是我沒有看到怎麼造成
    的，我是有看到拉扯，我是先聽到碰一聲，就是撞到木板的
    聲音，我出來，看到甲○○與乙○○在拉扯，我就趕快走下
    樓，後面我就沒有看到等語（見原審卷第37頁反面至38頁）
    。綜合證人陳晉驎所述上情，與證人王香梅之證述情節及被
    告乙○○所提出之衛生署台北醫院診斷證明書1 紙（其上載
    有右前臂多處擦傷，左腕擦傷等傷害，見同上偵查卷第24頁
    ）等情以觀，堪認被告乙○○上開所辯當時伊雙手握住門把
    不讓甲○○進去，是甲○○扯伊的手造成伊手受傷等情，應
    非子虛。
  (三)再參以同案被告鄭玉秋於偵查中雖否認傷害犯行，然亦供稱
    伊有說再不走要拿掃把趕人，並沒有用杯子丟甲○○，但有
    與甲○○拉扯等語（見同上偵卷第39頁）。是客觀上告訴人
    右手背之挫瘀傷，縱使非拉扯被告乙○○之手時所導致，亦
    不能排除是在其他爭執過程中所受傷害。據此，基於罪嫌惟
    輕原則，當為有利被告之認定。綜上所述，公訴人所舉之證
    據不足以證明被告乙○○有何傷害告訴人甲○○之犯行，此
    外，亦無積極證據足供認定被告乙○○與同案被告鄭玉秋有
    共同傷害告訴人之犯意聯絡。本件既不能證明被告乙○○犯
    罪，依法應諭知無罪之判決，原簡易判決遽為被告乙○○有
    罪之判決，尚有違誤，被告乙○○上訴意旨否認犯罪，非無
    理由，原審合議庭乃依法就原判決關於乙○○部分撤銷，並
    自為第一審無罪之判決，以昭審慎。
七、檢察官上訴意旨略以：(一)本件衝突雖一開始被告乙○○未在
    現場，惟其在被告鄭玉秋及告訴人甲○○之吵鬧聲醒來出房
    門後亦有加入該衝突中，且乙○○亦自承其見甲○○要打其
    母親即被告鄭玉秋，就把甲○○帶到門口，當時甲○○很激
    動，不分青紅皂白拉其頭髮、抓其手臂、手腕及胸口，然後
    一直想衝進屋內，其將她攔住等語（98年2月9日警詢筆錄）
    ，並有證人陳晉驎證述其有看到被告乙○○與甲○○在拉扯
    等語（原審98年10月15日審判筆錄），足證被告乙○○確有
    加入其母親鄭玉秋與甲○○之戰場中，此時甲○○始受有右
    手背挫瘀傷，被告乙○○雖否認犯行，但乙○○若無與其母
    親鄭玉秋相互間有默示之合致，且無主觀上傷害他人身體之
    犯意，又豈會與甲○○互相扯扯而致甲○○受有右手背挫瘀
    傷2X2 公分之理，是原審遽認被告主觀上具有傷害他人身體
    之犯意？亦堪存疑云云，顯有不依證據認定事實之違誤。(二)
    原審既認甲○○扯扯被告乙○○之手，致乙○○手受傷等情
    非虛，何以反認渠二人拉扯，致甲○○右手背挫瘀傷，被告
    乙○○主觀上未必具傷害犯意，且該傷害亦不能排除是在其
    他爭執過程中所受傷害，於此就乙○○與甲○○間之扯扯行
    為，兩人同受傷害，於乙○○受傷部分，甲○○被認定構成
    傷害罪責並判處刑責，而甲○○受傷部分，乙○○卻被判無
    罪，如此互相扯扯行為，確有不同之認定，恐有損司法威信
    。且就甲○○右手背挫瘀傷部分，亦未認定係為被告鄭玉秋
    所為（見原審判決第1 頁之事實），原審一方面不認為該傷
    害係鄭玉秋所為，另方面又稱不能排除是在其他爭執過程中
    所受傷害，然該爭執過程中，當事人僅有3 人，若非鄭玉秋
    所為，即為乙○○所為，抑或其2 人所共為，原審既認非被
    告鄭玉秋所為，無論乙○○與鄭玉秋間有無犯意聯絡、行為
    分擔，則應為乙○○所為，應無疑義，原審遽為被告乙○○
    無罪諭知，應有違誤云云。
八、惟查：
  (一)被告乙○○雖於原審中自承其當時在睡覺，聽到外面聲音很
    大，看到甲○○衝過來，好像是要打其母鄭玉秋，伊才去護
    著其母，甲○○就過來拉伊頭髮等語（見原審卷第25頁反面
    ），然依告訴人甲○○於原審中所證：伊想與謝清雲商討還
    錢的事，沒想到鄭玉秋衝出來，拿空的玻璃杯從伊後腦勺砸
    ，沒有砸中，又拿出掃把，從伊左後方頭部打來，伊用左手
    抵擋，造成左手腕的傷害，王梅香叫伊趕快跑，伊就跑，這
    時乙○○衝出來要阻攔伊，但乙○○沒有攔住伊，伊衝到客
    廳外面房東兒子的辦公室，這時鄭玉秋衝出來，還是不放過
    伊，伊花很大的力氣才把辦公室透明的門鎖上，並打110 求
    救，打完電話看到王梅香把鄭玉秋帶到二樓客廳，伊才發覺
    包包放在他們客廳椅子上，伊要回去拿包包，乙○○就衝到
    他們二樓客廳外面的門擋住伊，不讓伊進去，伊就開門的把
    手，右手放在把手上，想要開門進去，乙○○硬扯伊的右手
    ，不讓伊抓門把，故造成伊右手背無名指下方之傷害等語（
    見原審卷第35頁反面），且證人王梅香亦證稱：伊等要請他
    們寫借據，鄭玉秋不准謝清雲寫借據，並從桌上拿起玻璃杯
    砸向甲○○，沒有砸到，後來就拿一掃把從甲○○的手直接
    砍下去，鄭玉秋又拿了第二支掃把，這時甲○○往外面跑，
    乙○○就從房間跑出來，甲○○跑到外面的小辦公室躲起來
    ，乙○○就跟甲○○拉扯門把」等語（見原審卷第58頁反面
    ），足見被告乙○○係於告訴人甲○○與同案被告鄭玉秋發
    生衝突，告訴人甲○○已遭鄭玉持掃把毆傷其左手後，始由
    房間出來欲阻攔甲○○離去，惟並未及攔阻甲○○，嗣後乃
    因被告欲阻止甲○○再進入家中客廳，而與甲○○有拉扯之
    舉止，自難認被告有何加入其母親鄭玉秋與甲○○之戰場，
    而有共同傷害他人身體之犯意，況被告乙○○所稱因其阻攔
    告訴人甲○○進入，而遭告訴人將伊握住門把的手扯下暨不
    能排除其所受傷害是在其他爭執過程中所致等情，均經原審
    敘明在卷，檢察官上訴意旨徒謂被告乙○○與告訴人發生拉
    扯，必與其母親鄭玉秋間有默示傷害犯意之聯絡云云，洵無
    足採。
  (二)告訴人甲○○雖因本件與鄭玉秋之糾紛及與被告乙○○之拉
    扯行為，肇致被告乙○○受有傷害，而經原審98年簡字第39
    83號判決判處罪刑在案，然此與被告乙○○之行為是否亦應
    成立犯罪，要屬二事。被告是否成立犯罪，本應就被告之行
    為，是否該當犯罪主客觀構成要件個案具體判斷，非可一概
    而論，況告訴人甲○○與鄭玉秋及被告乙○○均有肢體衝動
    或拉扯行為，告訴人甲○○身體受有傷害之原因本有多種可
    能，亦無歸責於鄭玉秋及被告乙○○中1人或2人共同所為之
    必然性，檢察官上訴意旨遽謂爭執之當事人僅3 人，原審既
    認非鄭玉秋所為，則應為乙○○所為，而推認被告乙○○必
    有傷害犯行云云，純係推測臆斷之詞，亦無足採。
  (三)綜上所述，檢察官並未提出適合於證明被告乙○○前揭犯罪
    事實之積極證據，並說明其證據方法與待證事實之關係，而
    本院對於卷內訴訟資料，復已逐一剖析，參互審酌，仍無從
    獲得被告涉有傷害犯行之有罪心證，本件既不能證明被告涉
    有前揭犯行，自難率以該罪相繩，從而，原審就被告乙○○
    被訴傷害犯行，為無罪之諭知，經核並無不合，應予維持。
    檢察官上訴意旨，並未提出其他積極證據證明被告確有涉犯
    前揭犯行，僅執前詞，指摘原判決不當，為無理由，應予駁
    回。
據上論斷，應依刑事訴訟法第368條，判決如主文。
本案經檢察官曾俊哲到庭執行職務。
中    華    民    國    99    年    5     月    31    日
                  刑事第十庭審判長  法  官  陳榮和
                                    法  官  黃斯偉
                                    法  官  李春地
以上正本證明與原本無異。
不得上訴。
                                    書記官  蘇秋
中    華    民    國    99    年    5     月    31    日

司法院資訊處製作；財團法人民間司法改革基金會備份。
